臺灣高等法院臺南分院刑事判決　　　　 96年度上易字第617號
上　訴　人　臺灣雲林地方法院檢察署檢察官
被　　　告　乙○○
上列上訴人因被告侵占案件，不服臺灣雲林地方法院96年度易字
第332號，中華民國96年9月3日第一審判決（起訴案號：臺灣雲
林地方法院檢察署96年度偵字第2150號），提起上訴，本院判決
如下：
    主  文
上訴駁回。
    理  由
一、公訴意旨略以：被告乙○○為雲林縣古坑鄉「彥廷砂石場」
    之實際負責人，於民國（下同）96年1月10日以新臺幣（下
    同）32萬元之代價，向鄒年淦承作雲林縣古坑鄉○○村○○
    路205巷75號「臺灣鴕鳥園」之拆除地上物工程及受讓該地
    上物轉賣之權利，依據雙方訂立之契約，拆除後之鋼構及可
    變賣之材料皆交由被告處理，但不包括甲○○所提供置放於
    鴕鳥園內如附表所示之古董家俱及木雕文物（下稱系爭文物
    ）。96年1月19日下午某時許，因鴕鳥園拆除在即，甲○○
    聞訊趕往現場處理，並就近僱請被告將系爭文物運送至南投
    縣中興新村，被告應允後，差遣工人將系爭文物搬上貨車而
    予持有，嗣甲○○因一時場地籌設不及，復請被告暫予保管
    ，詎被告竟意圖為自己不法之所有，於96年1月22或23日，
    將其所持有之系爭文物販售他人，得款3萬元，嗣甲○○於
    96年1月23日晚間7時許，以電話向被告催送貨物時，始悉上
    情。因認被告涉犯刑法第335條第1項之侵占罪嫌。
二、程序部分：按被告以外之人，於審判外之言詞或書面陳述，
    除法律有規定者外，不得作為證據，刑事訴訟法第159條第1
    項定有明文，而所謂法律有規定者，即包括同法第159條之1
    至之5所規定傳聞證據具有證據能力之例外情形。故如欲採
    被告以外之人於審判外之言詞為證據時，必須符合法律所規
    定之例外情形，方得認其審判外之陳述有證據能力（最高法
    院94年度臺上字第948號判決意旨參照）。本件證人甲○○
    於警詢及檢察事務官詢問時所製作之筆錄，係被告以外之人
    ，於審判外之陳述，屬傳聞證據，且被告於準備程序時即對
    於甲○○上開筆錄表示不同意作為證據使用，依刑事訴訟法
    第159條第1項規定，該項證據方法應予排除，不得作為本案
    證明被告有罪之依據。至其餘公訴人所提出之書面及言詞陳
    述之證據能力，被告於本院行準備程序時表示同意作為證據
    使用，且被告迄言詞辯論終結前亦未聲明異議，本院審酌該
    等供述證據之取得過程並無瑕疵，與本案待證事實間復具有
    相當之關聯性，以之為本案證據尚無不當，自得採為證據，
    合先敘明。
三、實體部分：
    （一）按犯罪事實應依證據認定之，無證據不得認定犯罪事
          實。又不能證明被告犯罪者，應諭知無罪之判決，刑
          事訴訟法第154條第2項、第301條第1項分別定有明文
          。次按刑事訴訟法第161條第1項明定：檢察官就被告
          犯罪事實，應負舉證責任，並指出證明之方法。因此
          ，檢察官對於起訴之犯罪事實，應負提出證據及說服
          之實質舉證責任。倘其所提出之證據，不足為被告有
          罪之積極證明，或其指出證明之方法，無從說服法院
          以形成被告有罪之心證，基於無罪推定之原則，自應
          為被告無罪判決之諭知（最高法院92年臺上字第128
          號判例意旨參照）。
    （二）訊據被告固坦承有持有系爭文物，並將系爭文物連同
          鄒年淦的牛車，分別以4萬元及1萬元之價格售予林義
          雄之事實，惟堅決否認有何侵占犯行，辯稱：96年1
          月17日下午甲○○委託我把系爭文物載運到中興新村
          ，我搬上車是下午5、6點後，甲○○打電話跟我講中
          興新村地點尚未完成，沒地方放，我把車開回我家，
          18日下午或19日上午我將車開回鴕鳥園，將文物搬下
          車，當時還沒有人要買。19日我並打電話問甲○○東
          西如何處理，甲○○要我幫他賣掉，我問他價錢，他
          說他也不知道可以賣多少錢，說太太死了，不重視那
          些東西了，我就連鄒年淦的牛車一併處理賣給林義雄
          。我跟甲○○說我賣了多少錢，叫他過來拿，但是他
          就來告我，他是真的有委託我處理，事後又不承認等
          語。
      (三)查甲○○將其所有之系爭文物放置在鄒年淦上址經營
          之「臺灣鴕鳥園」內，96年1月10日被告以32萬元之
          代價，向鄒年淦承作上開鴕鳥園拆除地上物之工程及
          受讓該地上物轉賣之權利，但不包括甲○○所提供之
          系爭文物，約定鄒年淦應於96年1月20日前搬遷內部
          設備，被告應於同年月31日前拆除完畢及整地；而廖
          文堂於上開鴕鳥園委請被告搬運而交付被告系爭文物
          ，被告嗣後將系爭文物售予林義雄等情，業據被告於
          偵訊及原審審理時坦承不諱，核與證人甲○○、林義
          雄於原審審理時之證言、鄒年淦於檢察事務官詢問及
          原審審理時之證言大致相符，並有被告與鄒年淦訂定
          之拆除工程契約書、臺灣雲林地方法院95年度訴字第
          233號民事判決、被告活期存款簿明細、照片31幀等
          附卷可稽（附於警卷第13頁至第16頁、第18頁至第24
          頁；偵查卷第10 頁至第12頁、第16頁至第17頁、第
          19頁），是被告確實有收受持有甲○○所交付之系爭
          文物，嗣後並將系爭文物售予林義雄之事實應堪認定
          。
      (四)本件公訴人係認被告意圖為自己不法之所有，將其所
          持有之系爭文物售予他人，而被告則辯稱：系爭文物
          係因甲○○尋覓放置地點未果而無法完成搬運，遂委
          託其代為處理，其所為並非侵占等語，是本件應審究
          者為被告究竟有無受甲○○委託處理系爭文物，經查
          ：
          （I）據證人即告訴人甲○○於原審審理時證稱：系
                爭文物我原本是擺設在「臺灣鴕鳥園」主要建
                築物裡面。搬運當天因為建物要拆除，又有下
                雨，所以我委請被告幫我把文物打包搬上車，
                委請當時我沒說要載到那裏去，沒有很明確說
                要怎麼辦。好像是過幾分，我跟被告說能處理
                是最好，如果沒有明確處理方式，可以載運到
                南投縣中興新村，因為我在那裏有活動。在搬
                運之前被告告訴我說有人對這筆文物有興趣，
                我跟他說可以談，能夠就地處理是最好，有人
                願意買走，我也不需大費周章；當時我沒跟被
                告說這批文物價值大概多少，事實上也沒有講
                得很明確，也沒說那些東西要賣多少錢，被告
                把文物賣出後，我最後才得知他他處理掉了。
                我在追問他的時候沒有問怎麼樣賣掉，這是因
                為我們溝通沒有明確表示要怎麼樣。我對被告
                提出侵占的告訴，不僅是因為他賣的價格太便
                宜，而且我沒受到充分尊重，他要作這樣決定
                的前後，我沒有得到資訊，我想無論怎樣的情
                形都要來跟我談，就是價格方面，如果不便讓
                我知道買主是誰也沒有關係，但是價格總是要
                取得我的同意，重點應該是在這裡（詳原審卷
                第29頁至第38頁），由上可知，甲○○確有委
                請被告幫忙處理系爭文物出賣事宜，核與證人
                鄒年淦於偵查中證稱：搬遷前被告有打電話給
                我談到甲○○要請他搬到中興新村或可能變賣
                等語相符（詳偵查卷第25頁），且甲○○亦證
                稱：於搬運當天仍對被告表示說最好能明確處
                理（指找買方），沒有辦法處理時，可載運到
                中興新村等語（詳原審卷第29頁反面），參以
                搬遷當日甲○○尚未覓妥放置地點等情，堪認
                甲○○交付系爭文物予被告之原因，非僅單純
                委託被告搬運而已，尚有委託被告將系爭文物
                代為出賣之意。是被告所辯系爭文物係甲○○
                委託其代為處理，即非無據。
          （II）再據證人即向被告買受系爭文物之林義雄到庭
                證稱：被告有問我說要不要買系爭文物，他跟
                我說系爭文物是拆除房屋的老闆的，被告說因
                為那個房屋要拆除，土地要返還給地主，東西
                要清理乾淨，系爭文物我是用4萬元買，牛車1
                萬元，我是說最高5萬元，被告也同意，他就
                載來給我，我錢匯給他，系爭文物4萬元我是
                隨便出價的，被告跟我說沒有人要買，問我要
                不要，被告說那個是屋主的，急著要拆除，沒
                有地方可以放，被告好像是說屋主授權他賣還
                是什麼的，被告沒有請我跟本來的老闆講，他
                是說老闆授權給他，我也是隨口開價錢，因為
                那些東西也沒有人要。我在交貨時，好像有聽
                到被告跟賣方講價錢等語（詳原審卷第56頁至
                第59頁），則被告將系爭文物及鄒年淦所有之
                牛車1部，分別以4萬元、1萬元之價格售予林
                義雄，已據林義雄證述明確在案，並有前揭被
                告存摺影本乙紙附卷可稽，故被告主觀上既認
                定系爭文物係甲○○委託其代為處理出賣，且
                被告將系爭文物出售，扣除自己應得之搬運工
                資1萬元後，亦向甲○○表示要給付出售系爭
                文物後所剩餘之3萬元，足認其主觀上亦無易
                合法持有為不法所有之意圖。
          （III）證人鄒年淦於原審審理時具結證稱：甲○○未
                經我同意即將系爭文物堆置臺灣鴕鳥園內，我
                之前曾請他載運走，他都不載走，他跟我說要
                買也是可以，我請一個做文物的陳先生過來，
                他跟我說有一些文物斷手斷腳，是不是那麼值
                錢要看個人，他認為這些文物不值錢，他也不
                會跟甲○○接洽。甲○○說他的家具有的是明
                朝、清朝，因為我們不懂，但有些都是殘破不
                堪。他那些東西如果重要，怎會放3、5個月不
                去動它，而且有些是放在外面雨淋，我不認為
                是好K的。82、83年間我也有玩過古董，我是
                不認為那是一回事等語（詳原審卷第39頁至第
                40頁反面）。並據買受人林義雄於原審時具結
                證稱：被告本來是說不知道幾萬，我說最高5
                萬元，我比較喜歡牛車，其他東西已經不流行
                了，買來也是佔空間等語，是以甲○○未經鄒
                年淦同意即擅自將系爭文物放於臺灣鴕鳥園內
                ，經鄒年淦要求其運回後，仍長達3、5個月未
                加聞問，或置放室外任其風吹雨淋、或堆置室
                內任其積塵結網，有前揭照片為證，況系爭文
                物外觀或殘缺不全、或乏人維護而蒙塵、甚或
                因日曬雨淋而有折損，且甲○○經通知初次到
                駝鳥園急待清運之現場後，面對未詳加維護而
                已有折損之系爭文物，仍未第一時間積極尋找
                專業人員搬運，以免系爭文物損害擴大；嗣後
                面對被告等人要求清運時，更要求被告以其類
                似砂石車那種拆房子用的貨車載運即可（詳原
                審卷第36頁），亦未命被告就文物做好運送過
                程中之保護措施，以避免文物之損壞，復於搬
                運當日仍未積極覓妥保管地點，輕率即認其未
                覓妥保管地點前，被告應為其保管系爭文物，
                如系爭文物確屬高價，理應名以包裝整理，不
                至荒廢棄置。況系爭文物除對於欣賞蒐集之人
                ，具較高之交換價值外，對一般人而言，僅屬
                中古二手傢俱，且有缺損或使用痕跡，其功能
                性及美觀性未若新品，並因其體積較大，買方
                如無較大放置空間者，亦不考慮購入，往往影
                響其購買意願而壓低成交價格，此由買受人林
                義雄前揭證述亦可佐證，再徵以被告之職業為
                砂石車司機等情，故被告供稱不知道這些東西
                行情等語，應屬可信。復據甲○○自承其對被
                告稱「能處理最好」，並未表示多少錢能賣，
                「我想」價格方面總要經過我同意，我並沒有
                講得很明確，我們溝通時沒有明確表示要怎麼
                樣等語（詳原審院第29頁反面、第30頁反面、
                第34頁反面至第35頁），足見甲○○並未對被
                告明確表示價格須由其做最後決定，僅甲○○
                主觀上認為價格需經其同意，故甲○○既未對
                被告明言其授權限制，則被告認為其經被告充
                分授權而有權代其出賣系爭文物，尚非無由。
                是以被告主觀上既認知其已受甲○○充分委託
                授權處理系爭文物，加上當時臺灣駝鳥園拆除
                清運在即，因其不知系爭文物之行情，參酌廖
                文堂對於系爭文物之輕忽草率態度，認為系爭
                文物價值應該不高，而認林義雄出價應屬合理
                遂以4萬元出賣，縱被告未先向甲○○確認出
                賣價格即代其出賣系爭文物，處理程序或有失
                慎重，然尚難據以憑認被告確有侵占之不法意
                圖。
            (Ⅳ)綜上所述，本件經調查證據之結果，檢察官據
                以認定被告主觀上存有侵占之事證，不足以嚴
                格證明被告有何犯罪之故意或不法所有之意圖
                。且依被告受委託處理系爭文物前後之行為而
                為觀察，實難認定被告有何侵占之意思與行為
                ，應認為不能證明被告犯罪，依法即應為其無
                罪判決之諭知。
     (五)原審以不能證明被告犯罪而諭知無罪之判決，核無不
         合，檢察官上訴意旨，仍執前詞，指摘原判決不當，
         並無可取，為無理由，應予駁回。
四、據上論斷，應依刑事訴訟法第368條，判決如主文。
本案經檢察官江守權到庭執行職務。
中　　華　　民　　國　　96　　年　　11　　月　　15　　日
                  刑事第五庭　  審判長法  官　楊明章
                                　    法  官  楊子莊
                                　    法  官  戴勝利
以上正本證明與原本無異。
不得上訴。
　　　　　　　　　　　　　　　　　　　書記官　陳淑貞
中　　華　　民　　國　　96　　年　　11　　月　　15　　日
附表：
┌───┬────────────────────────────────┐
│編  號│     甲○○遭乙○○侵占物品清單                                 │
├───┼────────────────────────────────┤
│  1   │臺灣花樟文案桌椅（1椅1桌，計2件）　                             │
├───┼────────────────────────────────┤
│  2   │臺灣肖楠八仙太師椅及邊桌（8椅4桌，計12件）                      │
├───┼────────────────────────────────┤
│  3   │紫檀客桌椅1套（4椅1長椅1長桌2茶几，計8件）                      │
├───┼────────────────────────────────┤
│  4   │老斗櫃2座                                                       │
├───┼────────────────────────────────┤
│  5   │四方桌及椅（4椅1桌，計5件）                                     │
├───┼────────────────────────────────┤
│  6   │「靜」刻字橫匾（臺灣紅檜）                                      │
├───┼────────────────────────────────┤
│  7   │「石來運轉」刻字橫匾（臺灣扁柏）                                │
├───┼────────────────────────────────┤
│  8   │踏石達摩（牛樟）                                                │
├───┼────────────────────────────────┤
│  9   │推石鍾馗（牛樟）                                                │
├───┼────────────────────────────────┤
│  10  │達摩（牛樟）                                                    │
├───┼────────────────────────────────┤
│  11  │懷石達摩（牛樟）                                                │
├───┼────────────────────────────────┤
│  12  │座石鍾馗（牛樟）                                                │
├───┼────────────────────────────────┤
│  13  │嫦娥（牛樟）                                                    │
├───┼────────────────────────────────┤
│  14  │懷石財神（紅豆杉）                                              │
├───┼────────────────────────────────┤
│  15  │觀世音（臺灣杉）                                                │
├───┼────────────────────────────────┤
│  16  │座石達摩（紅豆杉）                                              │
├───┼────────────────────────────────┤
│  17  │鍾馗（牛樟）                                                    │
├───┼────────────────────────────────┤
│  18  │祥光地藏王（夜光瓷器）                                          │
├───┼────────────────────────────────┤
│  19  │福祿壽三星（夜光瓷器）                                          │
├───┼────────────────────────────────┤
│  20  │滴水觀音（夜光瓷器）                                            │
└───┴────────────────────────────────┘
